【裁判字號】    98,抗,318
【裁判日期】    980630
【裁判案由】    聲明異議
【裁判全文】
臺灣高等法院臺中分院民事裁定  98年度抗字第318號
抗  告  人  杜拜資產管理股份有限公司
法定代理人  乙○○
相  對  人  甲○○
相  對  人  丙○○
                        12
相  對  人  丁○○
上列抗告人因與相對人甲○○、丙○○、陳豐山間聲明異議事件
，對於中華民國98年5月21日台灣台中地方法院98年度執聲更字
第1號裁定提起抗告，本院裁定如下：
      主  文
原裁定廢棄，發回台灣台中地方法院。
      理  由
一抗告意旨略以：
  (一)「債權讓與」該法律行為，僅需讓與人與受讓人間之讓與合
    意，即可生效，並不須以債務人承諾為必要，故即使未依民
    法第297條第l項之規定通知債務人，亦無妨讓與人或受讓人
    生雙方間「債權讓與」法律行為效力之發生：
    1.觀最高法院20年上字第58號判例：「債權之讓與，雖須經
      讓與人或受讓人通知債務人始生效力，但不以債務人之承
      諾為必要。」
    2.由發生於西元l999年實際案例可知，在當時「金融機構合
      併法」尚未立法，故並無目前金融機構合併法之相關法律
      規定可爰用, 惟數十萬筆之信用卡債權卻依然能合法讓與
      ，顯見「通知債務人」並非債權讓與之生效要件。
  (二)「債權讓與之通知」並非債權讓與之要件，裁定法院將「不
    生效力」之法律規定逕以法律上之「無效」解釋，致曲解民
    法第297條, 第l項所規定之真意。該條前段所謂之「效力」
    ，係指「對抗效力」，並非「生效效力」，係當初立法者為
    求能同時兼顧「債務人權益之保護」及「債權讓與商業交易
    安全之確保」所刻意為之立法：
    1.民法第297條當初立法目的乃細為避免債務人誤向原債權
      人清償。是即通知僅為觀念通知，顯見債權讓與通知並非
      債權與之要件。
    2.惟此所謂之「效力」，係指「對抗效力」，並非「生效效
      力」。故裁定法院將「不生效力」之法律規定以法律上之
      「無效」逕為解釋，已曲解該條之真意與立法目的。
    3.「債權讓與」事實即使未依民法第297條第l項之規定通知
      債務人，而債務人誤向原債權人為清償時，無論嗣後同筆
      債權再重覆讓與多少次；且不論受讓人之每一前手債權人
      及受讓人是否均已將「債權讓與」之事實通知債務人；就
      債務人而言因均可以此作為抗辯理由去對抗所有後手債權
      人，故絕不會發生任何損害，權益將完全獲得保障，故裁
      定法院強命抗告人於抗告人於強制執行前絕對必須先提出
      所有前手債權人「債權讓與已通知債務人」之相關證明，
      顯無意義。
  (三)就本案，抗告人為強制執行法第4條之2第l項第l項所稱之繼
    受人，依法為執行名義效力所及，故當然得向執行法院聲請
    強制執行：
    1.按最高法院95年台上字第1523號裁判：「執行名義成立後
      ，債權人將債權讓與他人，該他人為強制執行法第4條之
      二第一項第一款所稱之繼受人，亦得以原執行名義聲請強
      制執行。」
    2.所受讓執行名義「臺灣臺中地方法院84年度執字第4971號
      債權憑證」係屬有既判力之執行名義，抗告人確係強制執
      行法第4條之2第l項第l款所稱之繼受人無誤，依法當然得
      向執行法院分請強制執行，並無當事人（債權人）身分不
      適格。
  (四)債權人讓與之通知僅為「觀念通知」（即不以引起法律效果
    為目的之單純通知行為），並非債權讓與之要件；而受讓人
    對於債務人聲請強制執行行使權利時，已兼有通知之效力：
    1.最高法院28上字第1284號判例：「債權讓與之通知，為讓
      與人或受讓人向債務人通知債權讓與事實之行為，其性質
      為觀念通知」；及最高法院39年台上字第448號判例：「
      債權之讓與，依民法第297條規定，非經讓與人或受讓人
      通知債務人不生效力，此項通知不過觀念通知，使債務人
      知有債權讓與移轉之事實，免誤向原債權人清償而已。」
   2. 另最高法院22年上字第1162號判例：「債權之讓與，依民
      法第297條第l項之規定，非經讓與人或受讓人通知債務人
      ，對於債務人固不生效力，惟法律設此規定之本旨，無非
      使債務人知有債權讓與之事實，受讓人對於債務人主張受
      讓事實行使債權時，既足使債務人知有債權讓與之事實，
      即應認為兼有通知之效力。」是本案，抗告人當然得以受
      讓人之身分以「聲請強制執行」之方式對債務人主張受讓
      事實併行使權利，於程序進行中若有已足使債務人知有債
      權讓與之事實行為，即兼有通知之效力。
  (五)債權受讓人對債務人主張受讓事實行使債權前，無須先對債
    務人為債權讓與之通知，於行使債權之同時併通知債務人亦
    可；且實務上就通知之方式亦未限定：
    1.最高法院22年上字第1162號判例：「債權之讓與，依民法
      第297條第l項之規定，非經讓與人或受讓人通知債務人，
      對於債務人固不生效力，惟法律設此規定之本旨，無非使
      債務人知有債權讓與之事實，受讓人對於債務人主張受讓
      事實行使債權時，既足使債務人知有債權讓與之事實，即
      應認為兼有通知之效力。」
    2.最高法院42年台上626號判例：「讓與之通知，為通知債
      權讓與事實之行為，原得以言詞或文書為之，不需以何等
      之方式‧‧‧」
  (六)原裁定曲解之法律解釋，強命受讓債權人於聲請強制執行前
    絕對必須先通知債務人，已讓目前實務上衍生甚多無法解決
    法律問題：
    1.受讓債權人原本已依民法第129條第5款之規定聲請強制執
      行中斷請求權之消滅時效，惟卻因裁定法院之相同見解而
      誤駁其強制執行聲請至時效不中斷，而恰巧該筆債權請求
      求權之消滅時效適於此期間內完成，致債務人取得抗辯權
      而拒絕給付。
    2.此外，要求先通知債務人債權已讓與後始得為之，此舉無
      異是要求債權人必須先去警示債務人，更加速其脫產。
    3.債務人因避債故意躲匿，甚至逃亡海外而下落不明時，強
      命受受讓債權人於聲請強制執行前須先行通知債務人後始
      得為之，此時「合法債權受讓人」之權益如何確保。
  (七)裁定法院僅為非訟法院，依法無權限去調查審認當事人間實
    體上權利義務之爭執，惟卻逾權為之，已明顯違法：
    1.按最高法院63年台抗字第376號判例：「強制執行事件之
      當事人，依執行名義之記載定之。應為如何之執行，則依
      執行名義之內容定之。至於執行事件之債權人有無執行名
      義所記載之請求權，執行法院無審認判斷之權。」、最高
      法院80年台抗字第198號判決：「執行法院為非訟法院，
      僅訒依執行名義為強制執行，無權調查審認當事人實體上
      權利義務之爭執。
    2.再觀諸高等法院94年抗更（一）字第3號判決：「按當事
      人主張執行之債權人或債務人，與執行名義所示之債權人
      或債務人，並非同一人時，係依聲明異議程序，請求救濟
      。‧‧‧」可知，若債務人就「債權讓與等相關事宜、權
      義有異議，可自行依強制執行法第12條規定聲明異議或提
      出抗辯請求救濟。怎可由性質屬非訟法院之執行法院代替
      債務人行使其異議之權利」。
    3.依強制執行法第4條第1項：「強制執行，依執行名義為之
      」之規定，倘若債務人就債權讓與之相關權義事宜有異議
      或存有可對抗等，當可自行依強制執行法第12條之規定依
      法聲明異議，而非由裁定法院去逕予決定強制執行程序應
      否開始等語。
二經查：
  (一)本件抗告人主張案外人華南商業銀行股份有限公司於民國92
    年7月31日就系爭債權讓與新豐資產管理股份有限公司（下
    稱新豐公司）；嗣新豐公司於民96年9月6日就系爭債權讓與
    亞太金聯資產管理股份有限公司（下稱亞太金聯公司）；亞
    太金聯公司再於國97年1月2日就系爭債權讓與異議人，是本
    案債權業以合法移轉云云，並據提出臺灣臺中地方法院84年
    度執字第4971號債權憑證（依臺灣臺中地方法院83年度促字
    第9483號支付命令及確定證明書正本換發；執行名義所示之
    債權人為華南商業銀行）、債權讓與證明書正本及登載新聞
    紙之公告影本為證；原法院以原債權人華南商業銀行外，其
    餘案外人新豐公司、亞太金聯公司與本件抗告人均非金融機
    構，渠等間之債權讓與行為，均無金融機構合併法第18條第
    3項以公告代替通知之適用。故資產管理公司將不良債權轉
    讓與他家資產管理公司時，因該債權原屬金融機構所有，於
    次第轉讓已非屬金融機構債權，依前引規定仍應依民法第29
    7條第1項規定為債權讓與之通知，而不得逕以公告代之。因
    之司法事務官乃於民國97年12月5日通知本件異議人補正債
    權讓與通知證明，抗告人於同年12月ll日收受該通知，有送
    達證書在卷可稽，而抗告人於同年12月18日具狀陳報其認無
    補正之必要，拒未補正。原法院於98年4月27日再度發函通
    知補正，該補正通知已於98年4月29日送達異議人，有送達
    回執在卷可稽，揆諸前揭法條規定，其強制執行之聲請迄今
    仍非合法，應予駁回，因之司法事務官駁回其強制執行聲請
    之處分，核無不合等語，而駁回抗告人之異議聲明。惟查：
    1.按債權讓與之通知，為讓與人或受讓人向債務人通知債權
      讓與事實之行為，其性質上僅為觀念通知。於債權人對於
      債務人主張受讓事實，行使債權時，倘足使債務人知有債
      權讓與之事實，即應認為兼有通知之效力。又執行法院就
      強制執行法第四條之二所定執行名義執行力究及於何人，
      應依職權為必要之調查，並得傳訊當事人，此觀強制執行
      法第九條之反面解釋，及辦理強制執行事件應行注意事項
      第二項第十六目規定自明。本件抗告人以其為系爭債權憑
      證之債權人，向執行法院聲請強制執行，除檢具系爭債權
      憑證外，並提出華南銀行與新豐公司、新豐公司與亞太公
      司，暨亞太公司與抗告人間之各次債權讓與證明書為憑，
      則執行法院於開始為強制執行前，苟依上開規定傳訊當事
      人，而依職權調查關於系爭強制執行事件之法定要件是否
      具備，或依抗告人之聲請將其提出之強制執行聲請狀連同
      系爭債權憑證、債權讓與通知書送達於相對人，是否仍不
      足使債務人知有系爭債權業經三次讓與之事實，而應認兼
      有通知之效力？非無再事斟酌之餘地，（最高法院98 年
      台抗字第114號、117號裁定參照）。本件原法院未依職權
      為必要之調查，亦未斟酌債權讓與性質上僅為觀念通知，
      如依抗告人之聲請將其提出之強制執行聲請狀連同系爭債
      權憑證、債權讓與通知書送達於相對人，已足使債務人知
      有系爭債權業經三次讓與之事實，而應認為亦有通知之效
      力，遂駁回抗告人強制執行之聲請已有未合。
    2.次按金融機構為概括承受、概括讓與、分次讓與或讓與主
      要部分之營業及資產負債，或依第十一條至第十三條規定
      辦理者，債權讓與之通知得以公告方式代之，承擔債務時
      免經債權人之承認，不適用民法第二百九十七條及第三百
      零一條之規定。金融機構合併法第十八條第三項定有明文
      。而同法第十五條第一項第一、二款規定：「以收購金融
      機構不良債權為目的之資產管理公司，其處理金融機構之
      不良債權時，得依下列方式辦理：一受讓金融機構不良債
      權時，適用十八條第三項規定。二金融機構讓與其不良債
      權時，就該債權對債務人或保證人已取得之執行名義，其
      效力及於資產管理公司。」依上開條文規定，收購金融機
      構不良債權為目的之資產管理公司，其債權讓與通知得以
      公告方式代之，不適用民法第二百九十七條規定甚明。查
      抗告人為資產管理公司，其輾轉受讓金融機構系爭債權，
      位上揭規定，抗告人已取得系爭債權之執行名義：又就債
      權讓與通知債務人之方式，可不適用民法第二百九十七條
      規定債權讓與之通知，而適用金融機構合併法第十八條第
      三項規定，即得以公告方式為之。抗告人就系爭債權讓與
      通知相對人一節，並已提出登報公告三紙為證，則系爭債
      權讓與，應已對相對人發生效力，亦不得以該債權讓與未
      通知相對人為由，駁回本件強制執行之聲請。
  (三)又93年台灣高等法院法律座談會之決議雖認資產管理公司受
    讓金融機構不良債權後，將該權再讓與其他資產管理公司時
    ，並無金融機構合併法第十八條第三項規定之適用。惟查金
    融機構合併法第十五條第一項既已明文規定資產管理公司，
    受讓金融機構不良債權時，適用第十八條第三項之規定；即
    資產管理公司只要收購源自金融機構之不良債權，均可適用
    該條之規定處理，並未規定限於首次自金融機構受讓債權，
    且未包括再次受讓債權之情形。是以只要係依金融機構合併
    法之規定所出售之金融機構之不良債權，且受讓債權者係以
    購買金融機構不良債權為主要業務之資產管理公司時，即使
    該資產管理公司於受讓不良債權後，復將該債權再讓與其他
    資產管理公司，此時仍得適用金融機構合併法第十八條第三
    項之規定辦理，如此解釋較能迅速解決金融機構之不良放款
    ，達到金融機構合併法第一條提升金融機關經營效率及維護
    適當之競爭環境之立法目日。否則，如做太狹義之解釋將使
    資產管理公司不願受讓不良債權，進而影響不良債權之去化
    速度，違反制定金融機構合併法之立法目的。且該座談會之
    決議並非判例解釋，並無拘束本院之效力，併此敘明。
三綜上所述，本件抗告人聲請強制執行，於法並無不合。原裁定
  駁回抗告人之異議，尚有未洽。抗告意旨指摘原裁定不當，求
  予廢棄為有理由，爰將原裁定廢棄，發回原法院另為適法之處
  理。
四依強制執行法第三十條之一，民事訴訟法第四百九十二條裁定
  如主文。
中    華    民    國    98    年    6     月    30    日
                民事第六庭    審判長法  官  袁再興
                                    法  官  盧江陽
                                    法  官  陳賢慧
以上正本係照原本作成。
再為抗告應以適用法規顯有錯誤為理由。
如提起再抗告者應於裁定送達後10日內向本院提出抗告理由狀（
須按照他造人數附具繕本）並繳納抗告裁判費新臺幣1,000元，
同時委任律師或具有律師資格之關係人為代理人。
                                    書記官  呂淑芬
中    華    民    國    98    年    7     月    2     日
                                                      Ｖ


司法院資訊處製作；財團法人民間司法改革基金會備份。
